臺灣板橋地方法院刑事判決　　　　　　　 96年度訴字第841號
公　訴　人　臺灣板橋地方法院檢察署檢察官
被　　　告　甲○○
選任辯護人　江鶴鵬律師
　　　　　　林月雪律師
上列被告因重利等案件，經檢察官提起公訴（95年度偵字第1190
7 號、第11593 號），本院依簡式審判程序判決如下：
    主  文
甲○○連續乘他人急迫貸以金錢，而取得與原本顯不相當之重利
，處拘役肆拾日，如易科罰金，以銀元參佰元折算壹日；減為拘
役貳拾日，如易科罰金，以銀元參佰元折算壹日。又共同連續以
加害生命、身體、財產之事，恐嚇他人致生危害於安全，處有期
徒刑陸月，如易科罰金，以銀元參佰元折算壹日；減為有期徒刑
參月，如易科罰金，以銀元參佰元折算壹日。均緩刑貳年。
    事  實
一、甲○○基於重利之概括犯意，乘賴月女急需籌款以償還債務
    ，自民國89年間起至91年間止，連續多次向賴月女貸以金錢
    ，每次所貸之借款金額自新臺幣（下同）3 萬元至40餘萬元
    不等，合計借款金額約480 萬元，約定本金10萬元，每月收
    取利息2 千元，倘賴月女未如期償還，則每月加倍收取利息
    4 千元（相當年息48%） ，而連續取得與原本顯不相當之重
    利。嗣賴月女未能全部清償借款，於93年5 月19日病歿，甲
    ○○為逼迫賴月女之夫丙○○代為清償借款，竟與另二名不
    詳成年男子共同基於恐嚇之概括犯意聯絡，先於95年3 月6
    日22時許，夥同該二名不詳成年男子前往丙○○所經營、位
    於臺北縣樹林市○○路805 號之春源媒氣有限公司（下稱春
    源公司），由該二名不詳成年男子向丙○○恫稱：「若不解
    決債務，你就不用作生意，我會砸店、砸車，對你家人不客
    氣」等語；復於同年月13日21時30分許，夥同該二名不詳成
    年男子，再次前往上址春源公司，由該二名不詳成年男子向
    丙○○恫稱：「若不還錢，我會砸店及對你家人不利」等語
    ，連續以此加害生命、身體、財產之事，恐嚇丙○○，致生
    危害於安全。嗣因丙○○報警處理，始循線查悉上情。
二、案經丙○○訴由臺北縣政府警察局永和分局報請臺灣板橋地
    方法院檢察署檢察官偵查起訴。本院於準備程序進行中，被
    告就被訴事實為有罪之陳述，經告知簡式審判程序之旨，並
    聽取當事人之意見後，裁定進行簡式審判程序。
    理  由
一、上揭事實，業據被告甲○○於本院審理時坦承不諱（見本院
    卷第106 頁、297 頁、301 頁），核與告訴人丙○○於警詢
    及偵訊時指訴情節相符，且有證人乙○○、鍾沛璇於警詢及
    偵訊時之證述，證人宋建生、吳壽吉、林文慶於偵訊時之證
    述可參，此外並有監視器翻拍及現場照片計19幀、支票及退
    票理由單等影本附卷可稽，足認被告之自白與事實相符。本
    案事證明確，被告犯行堪予認定。
二、被告行為後，刑法於95年7 月1 日修正施行，修正後刑法第
    2 條第1 項規定：「行為後法律有變更者，適用行為時之法
    律；但行為後之法律有利於行為人者，適用最有利於行為人
    之法律。」，係規範行為後法律變更所生新舊法比較適用之
    準據法，於新法施行後，應適用修正後刑法第2 條第1 項之
    規定，為「從舊從輕」之比較。又法律變更之比較適用，比
    較時應就罪刑有關之共犯、未遂犯、想像競合犯、牽連犯、
    連續犯、結合犯，以及累犯加重、自首減輕暨其他法定加減
    （如身分加減）與加減例等一切情形，綜其全部罪刑之結果
    而為比較；且就比較之結果，須為整體之適用，不能割裂分
    別適用各該有利於行為人之法律（最高法院24年上字第4634
    號判例、27年上字第2615號判例、95年第8 次刑事庭會議決
    議參照）。經查：
（一）被告行為時，修正前刑法第28條規定：「二人以上共同實
      施犯罪之行為者，皆為正犯。」；修正後刑法第28條規定
      ：「二人以上共同實行犯罪之行為者，皆為正犯。」修正
      後刑法第28條規定之共同正犯，基於個人責任原則及法治
      國人權保障，限於直接從事構成犯罪事實之行為者（含共
      謀共同正犯），排除「陰謀共同正犯」及「預備共同正犯
      」之類型，是修正後之共同正犯之可罰性要件之範圍業已
      限縮。惟本件恐嚇部分，被告係直接從事犯罪構成要件行
      為，不論依修正前、後之規定，均成立共同正犯，比較適
      用新舊法，此部分之結果並無不同。
（二）被告行為後，修正後之刑法已刪除第56條連續犯之規定。
      本件被告先後多次重利及恐嚇犯行，均係基於概括犯意反
      覆為之，依修正前刑法第56條連續犯之規定，應各論以一
      罪，並加重其刑；而修正後之刑法既已刪除連續犯之規定
      ，則所犯各罪，均應依數罪併罰之規定分論併罰。比較新
      舊法之規定，此部分以被告行為時之修正前規定較有於被
      告。
（三）被告所犯之罪，其法定刑含有罰金。查95年6 月14日修正
      公布、同年7 月1 日施行之刑法施行法增訂第1 條之1 規
      定：「中華民國94年1 月7 日刑法修正施行後，刑法分則
      編所定罰金之貨幣單位為新臺幣。94年1 月7 日刑法修正
      時，刑法分則編未修正之條文定有罰金者，自94年1 月7
      日刑法修正施行後，就其所定數額提高為30倍。但72年6
      月26日至94年1 月7 日新增或修正之條文，就其所定數額
      提高為3 倍。」；另刑法第33條第5 款修正為：「罰金：
      新臺幣1 千元以上，以百元計算之。」而依被告行為時之
      刑罰法律，罰金係以銀元為單位，並依罰金罰鍰提高標準
      條例第1 條前段規定之提高倍數10倍，至於罰金最低額依
      修正前刑法第33條第5 款規定則為銀元1 元（即新臺幣3
      元）。比較修正前、後之法律規定，罰金最高額經換算後
      之結果並無二致，惟就罰金最低額部分，依新法規定為新
      臺幣1 千元，依舊法規定為銀元1 元（即新臺幣3 元），
      此部分以修正前規定較有利於被告。另就罰金刑之加減者
      ，修正前刑法第68條規定：「拘役或罰金加減者，僅加減
      其最高度。」；修正後刑法第67條規定：「有期徒刑或罰
      金加減者，其最高度及最低度同加減之。」本件被告有連
      續犯加重之情形，亦應以修正前刑法第68條之規定為有利
      於被告。
（四）經綜合全部罪刑而為比較結果，本件涉及新舊法比較適用
      者，新法之規定非有利於被告，揆諸上揭說明，就涉及新
      舊法比較適用事項，應依刑法第2 條第1 項前段，一體適
      用被告行為時之修正前規定，合先敘明。
三、核被告所為，係犯刑法第344 條之重利罪、同法第305 條之
    恐嚇危害安全罪。就恐嚇部分，被告與二名不詳成年男子間
    有犯意聯絡及行為分擔，為共同正犯。其先後多次重利、恐
    嚇犯行，均時間接近，手法相同，各觸犯構成要件相同之罪
    ，顯係各基於概括犯意反覆為之，皆應依修正前刑法第56條
    規定論以連續犯一罪，並均加重其刑。又被告供稱僅曾貸以
    金錢予賴月女，且非恃之為業，遍查公訴人所提全部卷證，
    均無被告另有借款予他人或恃以為業之事證，自應論以普通
    重利罪，起訴書認應成立刑法第340 條之常業重利罪，尚嫌
    無據，惟其基本社會事實同一，爰於踐行告知程序後，逕變
    更起訴法條。所犯上開重利、恐嚇二罪，犯意各別，行為互
    殊，應予分論併罰。爰審酌被告犯罪之動機、目的、手段、
    所得不法利益、對於被害人所生危害及犯罪後之態度，量處
    如主文所示之刑。被告行為時，修正前刑法第41條第1 項前
    段規定：「犯最重本刑為5 年以下有期徒刑以下之刑之罪，
    而受6 個月以下有期徒刑或拘役之宣告，因身體、教育、職
    業、家庭之關係或其他正當事由，執行顯有困難者，得以1
    元以上3 元以下折算1 日，易科罰金。」而依當時適用之罰
    金罰鍰提高標準條例第2 條規定，應就其原定數額提高為1
    百倍折算1 日，再依現行法規所定貨幣單位折算新臺幣條例
    第2 條規定折算後，應以新臺幣3 百元以上9 百元以下折算
    1 日。惟被告行為後，刑法第41條第1 項前段已修正為：「
    犯最重本刑為5 年以下有期徒刑以下之刑之罪，而受6 個月
    以下有期徒刑或拘役之宣告者，得以新臺幣1 千元、2 千元
    或3 千元折算1 日，易科罰金。」經比較新舊法適用結果，
    此部分以被告行為時之舊法有利於被告，爰依被告行為時之
    修正前規定，諭知如易科罰金之折算標準。
四、本件被告犯上開二罪之時間，均在96年4 月24日以前，悉合
    於中華民國九十六年罪犯減刑條例所定之減刑條件，爰均依
    該條例規定減刑之，並依被告行為時之修正前規定，諭知如
    易科罰金之折算標準（理由同前）。
五、末查，被告於5 年以內未曾因故意犯罪受有期徒刑以上刑之
    宣告，此有臺灣高等法院被告前案紀錄表附卷可稽，其因一
    時失慮，致罹刑章，考量被告貸以金錢收取重利在前，為逼
    討債款實行恐嚇犯行在後，殊非足取，惟於本院審理時坦承
    犯行，良有悔意，且事後已與被害人成立和解，同意將賴月
    女生前簽發支票返還，全部債務一筆勾銷，此據告訴人丙○
    ○到庭陳明屬實，並當庭表明願意原諒被告，不再追究被告
    刑責（見本院卷第105 頁），因認被告所犯上開二罪所宣告
    之刑，均以暫不執行為適當，爰均予宣告緩刑2 年，以勵自
    新（被告行為後，刑法第74條關於緩刑規定亦有修正，惟犯
    罪在新法施行前，新法施行後，緩刑之宣告，應適用新法第
    74條之規定，最高法院95年第8 次刑事庭會議決議參照）。
據上論斷，應依刑事訴訟法第273 條之1 第1 項、第299 條第1
項前段、第300 條，刑法第2 條第1 項前段、第28條（修正前）
、第56條（修正前）、第344 條、第305 條、第41條第1 項前段
（修正前）、第74條第1 項第2 款，罰金罰鍰提高標準條例第1
條前段、第2 條（修正前），中華民國減刑條例第2 條第1 項第
3 款、第7 條、第9 條，判決如主文。
本案經檢察官謝岳龍到庭執行職務。
中　　華　　民　　國　　96　　年　　12　　月　　19　　日
                  刑事第十五庭　法　官　朱嘉川
以上正本證明與原本無異。
如不服本判決，應於送達後10日內向本院提出上訴狀（應敘述具
體理由，並附繕本）。
                                書記官　陳聖儒
中　　華　　民　　國　　97　　年　　1 　　月　　8 　　日
附錄本案論罪科刑法條：
中華民國刑法第344 條：
乘他人急迫、輕率或無經驗貸以金錢或其他物品，而取得與原本
顯不相當之重利者，處1 年以下有期徒刑、拘役或科或併科1 千
元以下罰金。
中華民國刑法第305 條：
以加害生命、身體、自由、名譽、財產之事，恐嚇他人致生危害
於安全者，處2 年以下有期徒刑、拘役或3 百元以下罰金。
